臺灣臺北地方法院刑事判決　　　　　　　95年度訴字第1502號
　　公　訴　人　臺灣臺北地方法院檢察署檢察官
　　被　　　告　乙○○
　　選任辯護人　唐月妙律師
上列被告因誣告案件，經檢察官提起公訴（九十五年度偵字第一
０七三七號），本院判決如下：
    主  文
乙○○無罪。
    理  由
一、公訴意旨略以：被告乙○○為臺北市中山區○○○路○段二
    十五號金山惠安大樓（下稱金山大樓）住戶，丙○○則為金
    山大樓八十九至九十一年度之管理委員會財務委員。乙○○
    明知丙○○於擔任財務委員期間，並無何背信、侵占情事，
    竟意圖使丙○○受刑事處分，於民國九十一年九月間，將永
    大機電工業股份有限公司（下稱永大公司）所製作，欲提供
    與友星飯店購買電梯二部，價格共計新臺幣（下同）一百八
    十萬元之估價單，其業主欄位由「友星飯店」變造為「金山
    惠安大廈」，交貨地點欄位由「臺北市○○○路○段十一號
    」變造為「臺北市中山區○○○路○段二十五號」後（變造
    文書部分，業經臺灣高等法院於九十三年十二月八日，以九
    十二年度上訴字第四二一九號判處罪刑），於同年十月八日
    ，檢附前開經變造之估價單於告訴狀中，以金山大樓管理委
    員會名義，具狀向本署誣指丙○○與李義明共同基於意圖為
    自己不法利益之概括犯意聯絡，先於八十九年六月九日，未
    經親自或指派專業人員訪價、報價、比較、研判產品水準及
    談判協商等程序，即擅自以帥賓企業有限公司、負責人江振
    隆名義與永大公司簽署永大升降機合約書，而以一百三十九
    萬元之高價購買電梯一部，後於九十一年三月十八日，再利
    用相同方法，以每臺一百十九萬元之高價購買電梯二部，藉
    此方式違背其任務，致生損害於金山大廈，丙○○與李義明
    則從中獲利一百零七萬元，同時獲得浮報營業稅之不法利益
    ，嗣於九十三年五月二十七日，丙○○、李義明經本署檢察
    官以九十二年度偵字第一０四九七號為不起訴處分確定，因
    認被告涉犯刑法第一百六十九條第一項、第二項之誣告罪嫌
    。
二、按犯罪事實應依證據認定之，無證據不得認定犯罪事實，刑
    事訴訟法第一百五十四條第二項定有明文。是認定犯罪事實
    ，須依證據，而所謂證據，係指合法之積極證據就犯罪事實
    能為具體之證明者而言。而告訴人之告訴，係以使被告受刑
    事追訴為目的，是其陳述是否與事實相符，自應調查其他證
    據以資審認（最高法院五十二年臺上字第一三００號判例意
    參照）；即必須藉由補強證據之存在，以增強或擔保告訴人
    陳述之證明力，告訴人之陳述始適合作為認定犯罪事實之基
    礎。再按誣告罪之構成要件，首須意圖他人受刑事或懲戒處
    分，次須向該管公務員誣告。稱誣告即虛構事實進而申告他
    人犯罪而言，所謂虛構事實，係指明知無此事實而故意捏造
    者而言，如若出於誤信、誤解、誤認或懷疑有此事實，或對
    於其事實張大其詞，或資為其訟爭上之攻擊或防禦方法，或
    其目的在求判明是非曲直者，固均不得謂屬於誣告，即其所
    申告之事實，並非完全出於憑空捏造或尚全然無因，只以所
    訴事實，不能積極證明為虛偽或因證據不充分，致被誣人不
    受追訴處罰者，仍不得謂成立誣告罪（最高法院八十三年度
    臺上字第一九五九號判決參照）。
三、公訴人認被告涉有誣告犯行，無非係以告訴人丙○○之指訴
    、證人戊○○、曾俊松之證述、永大公司編號Ｚ00000
    00號估價單、金山大樓九十一年九月三十日臨時會議記錄
    、金山大樓同年十月十六日會議記錄、被告於九十一年十月
    八日向臺灣臺北地方法院檢察署（下稱臺北地檢署）所提出
    刑事告訴狀、臺北地檢署九十二年度偵字第一０四九七號檢
    察官不起訴處分書、臺灣高等法院九十二年度上訴字第四二
    一九號刑事判決等為其主要論據。辯護人則為被告聲請傳喚
    證人丁○○、甲○○、己○○。本院並依職權調閱臺灣高等
    法院九十二年上訴字第四二一九號偽造文書等案件、臺北地
    檢署九十二年偵字第一０四九七號背信等案件之全卷卷宗。
四、證據能力部分：
    按被告以外之人於偵查中向檢察官所為之陳述，除顯有不可
    信之情況外，得為證據。又證人依法應具結而未具結者，其
    證言不得作為證據，刑事訴訟法第一百五十九條之一第二項
    、第一百五十八條之三分別定有明文。查證人己○○、曾俊
    松於檢察官偵查時所為之證述，屬於被告以外之人於審判外
    之陳述，檢察官並命其等於證述前加以具結（九十五年度偵
    字第一０七三七號偵查卷第三十頁至第三十一頁結文參照）
    ，且其等所為之證述，客觀上無顯不可信之情況，其等之證
    述乃具有證據能力。
五、訊據被告固坦承金山大樓管委會於九十一年十月八日具狀向
    臺北地檢署申告丙○○涉犯誣告罪嫌之告訴，惟堅詞否認有
    何公訴意旨所指誣告犯行，辯稱：我沒有變造估價單去誣告
    丙○○、李義明，金山大樓是以管理委員會的名義去告丙○○、李義明，這是大樓開管理委員會決定的，不是我個人決
    定去告的，因為我是住戶，所以也可以去開會，當時我的確
    懷疑電梯的報價過高，而且金山大樓在九十一年九月三十日
    所召開的臨時會議也有提到關於電梯一案將組成專案小組進
    入司法程序，管委會依法提出告訴並沒有錯等語。
六、經查：
  (一)依證人即金山大樓住戶丁○○、甲○○、己○○之證述，及
    金山大樓召開管委會之會議記錄可以知悉，以金山大樓管委
    會之名義對丙○○提出告訴係經過金山大樓管委會之決議，
    茲敘述如下：
  (1)證人丁○○於本院審理時證稱：九十一年九月三十日所召開
    之臨時管理委員會之目的主要在於金山大樓電梯更換之價格
    大家有疑義，賴景成表示要對丙○○、李義明提出背信等之
    告訴，他徵求在場人之同意，如果大家沒有異議，就提出告
    訴，大樓內涉及告訴或相關法律問題都是由賴景成負責處理
    較多，本案也是由賴景成跟律師交涉處理，大樓的法定代理
    人應該不是被告等語（本院九十六年二月五日審判筆錄參照
    ）。
  (2)證人甲○○於本院審理時證稱：九十一年九月三十日所召開
    之臨時管委員係針對大樓內所購買的電梯價差太多等語（本
    院同上審判筆錄參照）。
  (3)證人己○○於檢察官偵查及本院審理時證稱：大樓內的電梯
    要淘汰更換，但是事先大家都不知情，直到要拆電梯大家才
    知道，購買電梯的程序沒有公開招標及開標，且電梯的價差
    太大，所以賴景成、沈榮在九十一年九月三十日召開臨時管
    委會，最後決定對丙○○、李義明提起告訴，賴景成說他有
    朋友在當律師，就由賴景成跟沈榮跟律師接洽，委任契約也
    是賴景成叫我們去簽名的等語（九十五年度偵字第一０七三
    七號偵查卷第二十五頁至第二十六頁訊問筆錄、本院同上審
    判筆錄參照）。
  (4)參以該次臨時管委會會議紀錄之會議目的亦載明：「據查，
    電梯更新有貪污舞弊情事，....... 陳財委（丙○○）獨控
    本大樓委員會聯邦銀行存摺及印信多年，收支從未公佈，
    ......... 爾後應建立良好之控管制度，請各位委員供卓見
    。」另四主席結論3.專案成員為：賴景成、丁○○、甲○○
    、己○○、乙○○。結論5.建議委託戊○○律師，專門處理
    本案，進入司法程序等語，此有該次臨時管委會之會議記錄
    在卷足憑（九十一年他字第六三０三號背信案卷第八頁至第
    十二頁參照），且金山大樓亦在九十一年十月十六日召開九
    十一年第四屆第一次委員會，並於該次會議中追認上開臨時
    管委會決議之事項，此有該次委員會之會議紀錄附卷足稽（
    九十五年度偵字第一０七三七號第三十二頁至第三十七頁參
    照）。
  (5)是依證人之上開證述及金山大樓管委會針對該大樓購買電梯
    所提出之臨時管委會會議記錄及管委會會議記錄以觀，住戶
    確實曾針對大樓所購買電梯之價格提出質疑而引發討論，並
    且開會作成決議，更在大樓張貼公告，表示經金山大樓臨時
    管理委員會決議解除丙○○、李義明之職務，且涉嫌民刑事
    責任正依法訴追中等情（九十五年度偵字第一０七三七號偵
    查卷第八十九頁之通知公告參照），足認金山大樓管委會最
    後對丙○○、李義明所提出背信及竊盜之告訴，係經過管委
    會組成專案小組共同決議所提出，且管委會提起告訴之緣由
    係因為該大樓購買電梯之價格問題引發住戶不滿等情，並非
    故意捏造、子虛烏有之事，而故意誣陷、意圖他人受刑事處
    分而提起。
  (二)依照金山大樓管委會在九十一年十月七日所提出告訴狀，雖
    然記載法定代理人為被告之名義，惟證人丁○○及己○○於
    本院審理時分別證稱：被告並非法定代理人，且係由沈榮與
    賴景成負責向戊○○律師接洽，由戊○○律師擔任告訴代理
    人等語（本院同上審判筆錄參照），參以後續擔任金山大樓
    告訴代理人之唐月妙律師亦於本院審理時供稱：當時是金山
    大樓管委會委任我當告訴代理人，向我接洽的人是沈榮，當
    時我將委任狀寄給管委會，管委會填妥後寄回來，當時委任
    狀法定代理人填乙○○，後來管委會又更改為黃金如，我也
    具狀聲請更名為黃金如。對丙○○、李義明提出告訴，我一
    開始是跟賴景成、沈榮、己○○接觸，第二次係跟黃金如、
    沈榮、賴景成、己○○開會等語（本院九十六年三月五日審
    判筆錄參照），本院綜合審酌上情認：金山大樓管委會對於
    丙○○、李義明提起告訴，雖然當時一開始告訴狀所載之法
    定代理人係被告本人，惟此提起告訴之決定係由金山大樓之
    管理委員會經過住戶開會所共同決定，且當時確有購買電梯
    之糾紛，即不能認管委會係故意捏造事實誣陷丙○○、李義
    明致其等受刑事處分，已如前述。又金山大樓管委會並非自
    然人，其對外實際處理該管委會事務必須由法定代理人為之
    ，自不能僅以法定代理人為何人，即認定提起該件告訴之決
    定係法定代理人個人之單獨決定；何況(1)當時管委會委任證
    人即戊○○律師擔任告訴代理人之委任狀上共有五人，即當
    時決議成立之專案小組五人，分別是賴景成、丁○○、甲○○、己○○、乙○○等，並非只有被告一人之名義、(2)被告
    並非管委會真正之法定代理人，嗣後亦經另一告訴代理人（
    唐月妙律師）具狀更正。是此部份關於告訴狀上所載被告係
    金山大樓管委會之法定代理人乙節，不足以遽認金山大樓管
    委會對丙○○、李義明提起告訴為被告個人之決定。
  (三)檢察官另以：被告持變造之估價單作為證據誣告丙○○、李
    義明，而認被告另涉犯刑法第一百六十九條第二項意圖使他
    人受刑事處分而變造證據，及第二百十六條、第二百十條行
    使變造私文書罪嫌之部分（檢察官雖於起訴書表示此部份行
    使變造私文書業據臺灣高等法院判決，惟依該判決意旨已載
    明被告變造私文書後，持加以行使之目的並不相同，難認係
    在一個預定犯罪計劃之概括犯意內，無法認定有連續犯之裁
    判上一罪之關係，是關於本案被告是否持變造估價單加以誣
    告丙○○、李義明之部分，未據臺灣高等法院實體認定及判
    決，本案被告所犯法條仍有上開刑法行使變造私文書之適用
    ，此部份業據本院當庭告知被告所犯法條，並且由蒞庭檢察
    官加以論告，附此敘明），經查：依照金山大樓管委會對丙○○、李義明提起告訴之告訴狀所附之估價單（九十一年他
    字第六三０三號卷第十一頁參照），應係九十四年他字第七
    ０六四號卷第二十三頁所示之估價單，而檢察官證據清單所
    載之永大公司之估價單二張（九十四年他字第七０六四號卷
    第二十三頁、第二十四頁參照），係認被告以上開卷第二十
    四頁估價單為本，加以變造為第二十三頁之內容等情，惟本
    院觀諸上開卷第二十三頁、第二十四頁之估價單上，除了起
    訴書所指：業主名稱、交貨地點不同，其他關於電梯之名稱
    、項目的內容亦不相同，且第二十四頁關於購買電梯之規格
    ，係十一人乘、八樓八停，亦與金山大樓必須十二樓或十四
    樓停之需求不符；另觀九十二年偵字卷第一０四九七號偵查
    卷影卷第四頁之估價單，始與上開卷第二十三頁所記載購買
    電梯之規格相同，是檢察官究係認定被告以何張估價單為原
    本，而變造上開第二十三頁之估價單而附於告訴狀對丙○○
    、李義明提起告訴即有不明？再者，經過變造之上開第二十
    三頁估價單最初係由何人交給告訴代理人戊○○律師乙節？
    本院審酌被告變造上開第二十三頁估價單之原因，係因為開
    會時方便向住戶解說等情，臺灣高等法院九十二年上訴字第
    四二一九號判決亦同此認定，又估價單亦經過金山大樓住戶
    間來回傳閱，證人己○○、丁○○、丙○○均於本院審理時
    證稱：曾經看過估價單等語（本院同上審判筆錄參照），又
    告訴代理人之委任狀上共有五人即當時決議成立之專案小組
    五人賴景成、丁○○、甲○○、己○○、被告乙○○等，負
    責與律師接洽之人則為沈榮、賴景成，究竟最後何人將變造
    估價單交付告訴代理人戊○○律師即屬有疑？本院綜合以上
    ，並依卷內證據無法認定係被告將變造估價單所交付告訴代
    理人戊○○律師。
  (四)至於證人丙○○於本院審理時證述內容主要為其擔任金山大
    樓財委時，為何需新添購電梯，以及購買電梯是經過住戶同
    意、及採買電梯之過程等情（本院九十六年二月五日審判筆
    錄參照），而證人曾俊松於檢察官偵查時之證稱：其當時並
    未參加會議，因此對於住戶們是否決定對丙○○、李義明提
    出告訴並不知情等語（九十五年度偵字第一０七三七號偵查
    卷第二十六頁訊問筆錄參照），是其等之上開證述，均無法
    就被告是否基於誣告之故意提起告訴，及是否有交付變造估
    價單等情加以證明，不足為被告不利之認定。
  (五)另外證人戊○○於本院及另案臺灣高等法院九十二年上訴字
    第四二一九號案件審理時，其作證之內容關於本案重要之點
    ，例如當時金山大樓管委會係何人主張對丙○○、李義明提
    出告訴、何人向其接洽委任其提出告訴？估價單係由何人交
    付？委任狀上之印章何人交付？其前後供述反覆不一，難以
    憑信，其所為之供述，無法為本院認定本件犯罪事實之證據
    ，附此敘明。
  (六)綜上，金山大樓管委會申告告訴人丙○○、李義明涉犯背信
    、竊盜罪嫌之事實，係經過住戶開會決定，並非被告個人之
    決定，且告訴之內容並非完全出於憑空捏造，亦非全然無因
    ，尚難認被告有何誣告之故意，自不能僅憑臺北地檢署對丙○○、李義明為不起訴處分，及臺灣高等法院九十二年上訴
    字第四二一九號案件就被告乙○○所另外涉犯之偽造文書罪
    為有罪之認定即遽認被告有虛構誣告之故意，而以誣告罪相
    繩。
七、公訴人所提證據及指出證明之方法，無從說服本院形成被告
    所涉誣告及行使變造私文書犯行有罪之心證，此外，復查無
    其他積極證據足資認定被告涉有公訴人所指之犯行，既不能
    證明被告犯罪，上開首揭說明，自應為無罪之諭知。
據上論斷，應依刑事訴訟法第三百零一條第一項，判決如主文。
本案經檢察官涂永欽到庭執行職務。
中　　華　　民　　國　　96　　年　　3 　　月　　19　　日
　　　　　　　　　刑事第九庭審判長法  官  蘇素娥
                                  法  官  黃紹紘
                                  法　官　葉珊谷
以上正本證明與原本無異。
檢察官如不服本判決，應於判決送達後10日內，向本院提出上訴
狀（被告於本件無上訴利益）。
　　　　　　　　　　　　　　　　  書記官　顏淑華
中　　華　　民　　國　　96　　年　　3 　　月　　19　　日
